【裁判字號】    89,易,479
【裁判日期】    900815
【裁判案由】    竊佔
【裁判全文】
臺灣雲林地方法院刑事判決
    公  訴  人  臺灣雲林地方法院檢察署檢察官
    被      告  丙○○
    選任辯護人  蕭世芳
右列被告因竊佔案件，經檢察官提起公訴（八十九年度偵字第二○四四號），本院判
決如左：
    主  文
丙○○無罪。
    理  由
一、公訴意旨略以：被告丙○○係日友環保科技股份有限公司（原名為日友廢棄物處
    理股份有限公司，下稱日友公司）負責人，竟基於概括犯意，意圖為自己不法之
    利益，自民國八十四年間起迄今，竊佔雲林農田水利會所有坐落於雲林縣元長鄉
    ○○段第七三、九一－二地號水利地，作為興建日友公司廠地路面、植樹、鐵軌
    及鋪設活動鐵板之用（面積為○．○二二九四一公頃），因認被告丙○○涉犯刑
    法第三百二十條第二項之竊佔罪嫌云云。
二、按犯罪事實應依證據認定之，無證據不得推定其犯罪事實；不能證明被告犯罪者
    ，應諭知無罪之判決，刑事訴訟法第一百五十四條、第三百零一條第一項分別定
    有明文。又事實之認定，應憑證據，如未能發現相當證據，或證據不足以證明，
    自不能以推測或擬制之方法，為裁判基礎（最高法院四十年臺上字第八六號判例
    參照）。復刑法第三百二十條第二項之竊佔罪，必須行為人基於竊佔之犯意，意
    圖為自己或第三人不法之利益，而竊佔他人之不動產，即須將他人不動產，意圖
    不法利益，私擅佔據歸於自己或第三人支配之下，而侵害他人支配權者，始克相
    當，若行為人無此種意圖及犯意，縱有客觀之竊佔行為，亦因欠缺主觀因素而不
    構成該罪（參照台灣高等法院八十五年度上易字第三八○七號判決要旨）。
三、本件公訴人認被告丙○○涉犯上開竊佔罪嫌，無非以告發人雲林農田水利會中坑
    工作站站長甲○○之證詞，及被告所經營之日友公司工廠廠地已佔用雲林農田水
    利會如附圖所示Ａ、Ｂ、Ｃ、Ｄ、Ｅ、Ｆ、Ｇ等處之水利地為其主要論據。而訊
    之被告丙○○，固不否認日友公司工廠之廠地有佔用雲林農田水利會之水利地情
    形，惟堅決否認有何竊佔之犯行，辯稱：關於附圖Ａ部分係日友公司建廠之初，
    為區隔廠區內外及維護員工安全，因循先前農地使用之範圍，及參照毗鄰農地使
    用區域之邊線，誤認未逾界址而架設浪板圍籬，並於圍籬內植樹，嗣於八十八年
    底接獲雲林農田水利會中坑工作站通知有越界情形，即將浪板圍籬拆除，後縮至
    界址處，並無竊佔之主觀犯意；附圖Ｂ、Ｃ部分係雲林縣政府及雲林農田水利會
    淮許日友公司鋪設道路後，留有涵溝洞口，為顧及行人與車輛通行安全，始製作
    鐵蓋活動鐵板鋪蓋，非供日友公司不法利益之用；附圖Ｄ部分係因渠道兩旁之泥
    土，每逢豪雨或大雨時，極易遭沖刷落入溝渠，影響排水功能，才依當時現況鋪
    設；附圖Ｅ、Ｆ、Ｇ部分乃日友公司為連繫毗鄰兩廠址間車輛之通行，恐損及水
    利地排水溝之基礎而鋪設之，並無將水利用地移歸日友公司實力支配下之意等語
    。經查：（一）關於附圖Ａ植樹部分及Ｄ小水泥溝部分，業經證人傅文雄於本院
    審理時到庭證稱：伊所有坐落元長鄉○○段八七、八八、八九地號等農地於八十
    三、四年間出賣予日友公司前，均緊鄰田邊的水利會溝渠耕作，其他的農地也都
    是如此等語；又觀諸九十年三月七日被告提出之呈報狀所附第七、八張相片及警
    卷所附第三張照片，可知與日友公司相毗鄰之農地，確均緊鄰雲林農田水利會之
    溝渠耕作，此核與告發人甲○○於本院審理時，指稱原農地之界址係在上開相片
    中之Ａ點位置，Ｂ點則是申請鑑界測量後所得位置一情亦稱相符；另關於附圖Ｄ
    小水泥溝部分，告發人甲○○亦不否認農民於耕種時均有耕種至溝渠旁之情形。
    而日友公司上開工廠所坐落元長鄉○○段八七、八八、八九地號等農地，自八十
    三迄八十八年間，僅於八十八年十月六日有向雲林縣北港地政事務所申請鑑界測
    量，並經該所於八十八年十月二十八日派員實地訂界完竣，有該所九十年六月二
    十九日九十北地四字第六三二一號函在卷可參，是以日友公司於建廠之初，確未
    事先申請鑑界測量堪予認定，則被告辯稱其係依循先前農地及毗鄰農地之使用情
    況而施工架設圍籬，應堪予採信，尚難認被告有竊佔之主觀不法意圖；況被告於
    知悉上開附圖Ａ、Ｄ位置有占用到水利地後，已將該日友公司之浪板圍籬向後退
    縮至界址處，並已於本院審理期間回復原狀，亦有照片可佐，並經告發人甲○○
    證述在卷，益證被告確無竊佔附圖Ａ、Ｄ部分之主觀犯意；（二）關於附圖Ｂ、
    Ｃ柏油路、部份鐵蓋及活動鐵板部分，證人乙○○（雲林縣政府工務局土木課技
    士）亦到庭具結證稱：東元長小排一之五係由縣政府工務局土木課用水泥改為Ｕ
    型溝，在面臨道路部分有加活動式之溝蓋，而在田地的部分則沒有加裝溝蓋，附
    圖Ｂ、Ｃ部分的排水溝是由縣政府依照水利會溝渠現況改善等語，足見附圖Ｂ、
    Ｃ部分之部分鐵蓋並非被告所覆蓋；又該活動鐵板係為因應疏通排水溝而擺設，
    為被告陳明在卷，並經本院於八十九年十二月六日至現場勘驗屬實；且關於該活
    動鐵板、部分鐵蓋及柏油路，均係位於日友公司廠區之門口外，乃供公眾通行之
    用，並非位於廠區內，亦難認被告有將該附圖Ｂ、Ｃ部分私擅佔據歸於自己支配
    之竊佔情形；（三）關於Ｅ、Ｆ、Ｇ柏油鐵軌道及活動鐵板部分，此部分係位於
    日友公司相毗鄰的二個工廠間，其架設活動鐵板之目的僅在於便利二工廠間車輛
    之通行，如被告確有竊佔之犯意，何不將介於日友公司二個工廠間之水利地全部
    予以佔用？且被告係於水利地上鋪設活動鐵板，以保護溝渠，並不影響該溝渠之
    排水功能，尚難認有何不法利益之意圖，況被告亦未將該水利地佔據歸於自己之
    支配範圍。又日友公司就其工廠需於元長鄉○○段八九號與同段九三號土地間，
    及元長鄉○○段八七號與九五號土地間之水利地（即元長鄉○○段九一、九二號
    土地）架設版橋一事，早於八十八年三月二十五日以（88）日廢處字第○六一號
    函，向雲林縣政府申設版橋在案，而經該府以八十八年五月十一日八八府建水字
    第八八○○○四一五三一號函覆同意設置，惟該系爭土地係國有土地，需徵得財
    政部國有財產局同意後，逕向雲林農田水利會申請興辦核准後為之，嗣又經日友
    公司函向財政部國有財產局臺灣中區辦事處雲林分處申請核准，卻經該單位以八
    十八年七月二十二日台財產中雲三第八八○○三八九二號函覆，指稱系爭土地管
    理機關為「雲林縣政府」，請日友公司逕向雲林縣政府洽辦，有各該函文附卷可
    參，是日友公司既經有權核准機關即雲林縣政府先前同意架設版橋在案，當已取
    得在該水利地上設置版橋之權利，且其後日友公司再於八十八年十月十一日以（
    88 ）日廢處字第三一九號函請雲林縣政府補發申設版橋同意函，亦經該縣政府
    於八十八年十月二十八日以八八府建水字第８８０００９５１２６號函覆原則同
    意架設，亦有該函在卷可佐，雖雲林農田水利會以八十九年一月十八日曾以雲水
    管字第九○○四○三號函示認日友公司擅自改建Ｕ型溝、斷面不足，位置偏差，
    並將該區段加蓋，影響維護管理及排水機能等，然此並不影響日友公司已取得系
    爭水利地之使用權，況嗣後雲林農田水利會北港區管理處中坑工作站亦已於九十
    年二月二十六日，以雲水中站字第一二五號通知書通知同意日友公司施工架設橋
    涵，日友公司亦已繳納相關費用獲准使用，復有該通知書、臺灣省雲林農田水利
    會征收單及各項費用徵收單在卷可參。由以上日友公司申請架設版橋過程觀之，
    益徵本件被告並無竊佔上開Ｅ、Ｆ、Ｇ柏油鐵軌道及活動鐵板部分之犯意。（四
    ）綜上所陳，本件被告所經營之日友公司工廠雖客觀上有佔用到雲林農田水利會
    之水利地情形，然被告並無竊佔之主觀犯意，尚與竊佔罪之構成要件有違。此外
    ，復查無其他積極證據足資認定被告有公訴人所指之竊佔犯行。本件不能證明被
    告犯罪，揆諸首開法條及判決、判例意旨，自應為被告無罪判決之諭知。
據上論斷，應依刑事訴訟法第三百零一條第一項，判決如主文。
本案經檢察官林伯宇到庭執行職務。
中      華      民      國      九十      年      八      月    十五    日
                                        臺灣雲林地方法院刑事第一庭
                                            法  官  廖  國  勝
右正本證明與原本無異。
如不服本判決，應於判決送達後十日內向本院提出上訴狀( 應附繕本 )。
                                            書記官  顏  錦  清
中      華      民      國      九十      年      八      月    十五    日


司法院資訊處製作；財團法人民間司法改革基金會備份。
